【裁判字號】    97,重訴,69
【裁判日期】    980121
【裁判案由】    分割共有物
【裁判全文】
臺灣嘉義地方法院民事判決              97年度重訴字第69號
原      告  庚○○
訴訟代理人  吳啟勳律師
被      告  己○○
            戊○○
            申○○
            壬○○
            癸○○
            子○
                        巷6弄.
            丑○○
                        23號.
            寅○○
兼訴訟代理  卯○○
人
被      告  辰○○
            未○○
            午○○
                        1號
            巳○○
                        2號
            戌○○
            酉○○
                        號
            辛○○
                        39巷.
            丙○○
                        1號7.
            乙○○
                        巷8號.
前列二人共同
訴訟代理人  甲○○
被      告  丁○○
                        2號
上列當事人間請求分割共有物事件，經本院於中華民國98年1月
13日言詞辯論終結，判決如下：
    主  文
原告與被告己○○、戊○○、申○○、壬○○、癸○○、子○、
丑○○、寅○○、卯○○、辰○○、未○○、午○○、巳○○、
戌○○、酉○○共有坐落嘉義市○○段七二一地號，地目田，面
積八一七一平方公尺土地，應分割為如附圖（即嘉義市地政事務
所民國九十七年十二月二十四日複丈成果圖）所示：Ａ部分面積
三一八七平方公尺，分歸原告取得；Ｂ部分面積七八三平方公尺
，分歸被告己○○、戊○○共同取得，並按原所有權應有部分比
例之比例保持共有；Ｃ部分面積六七一平方公尺，分歸被告寅○○、卯○○、辰○○共同取得，並按原所有權應有部分比例之比
例保持共有；Ｄ部分面積四四七平方公尺，分歸被告巳○○、午
○○、未○○共同取得，並按原所有權應有部分比例之比例保持
共有；Ｅ部分面積一一二平方公尺，分歸被告戌○○取得；Ｆ部
分面積一一二平方公尺，分歸被告酉○○取得；Ｇ部分面積一六
八平方公尺，分歸被告子○、丑○○共同取得，並按原所有權應
有部分比例之比例保持共有；Ｈ部分面積七八三平方公尺，分歸
被告申○○取得；Ｊ部分面積九七四平方公尺，分歸被告癸○○
取得；Ｋ部分面積五九二平方公尺，分歸被告壬○○取得。Ｉ部
分面積三四二平方公尺為道路用地，由原告與被告己○○、戊○○、申○○、壬○○、癸○○、子○、丑○○、寅○○、卯○○
、辰○○、未○○、午○○、巳○○、戌○○、酉○○按附表一
所示應有部分比例保持共有。
原告與被告己○○、戊○○、申○○、壬○○、辛○○、丙○○
、乙○○、丁○○共有坐落嘉義市○○段八二五地號，地目田，
面積六九五四平方公尺土地，應分割為如附圖（即嘉義市地政事
務所民國九十七年十二月二十四日複丈成果圖）所示：甲部分面
積六三七平方公尺，分歸被告己○○、戊○○共同取得，並按原
所有權應有部分比例之比例保持共有；乙部分面積二一二平方公
尺，分歸被告申○○取得；丙部分面積一二七四平方公尺，分歸
被告壬○○取得；丁部分面積二二三四平方公尺，分歸被告丙○○、乙○○、丁○○共同取得，並按原所有權應有部分比例之比
例保持共有；己部分面積一二七四平方公尺，分歸被告辛○○取
得；庚部分面積七三九平方公尺，分歸原告取得；戊部分面積五
八四平方公尺為道路用地，由原告與被告己○○、戊○○、申○○、壬○○、辛○○、丙○○、乙○○、丁○○按附表二所示應
有部分比例保持共有。
訴訟費用由兩造按如附表一、二所示「原應有部分」比例負擔。
    事實及理由
一、被告子○、丑○○、午○○、巳○○、戌○○、辛○○經合
    法通知，均未於最後言詞辯論期日到場，核無民事訴訟法第
    386條所列各款情形，爰依原告聲請，由其一造辯論而為判
    決。
二、原告起訴主張：坐落嘉義市○○段721地號、地目田、面積
    8171平方公尺土地（下稱系爭721號土地），為原告與被告
    己○○、戊○○、申○○、壬○○、癸○○、子○、丑○○
    、寅○○、卯○○、辰○○、未○○、午○○、巳○○、戌
    ○○、酉○○所共有，兩造應有部分如附表一所示；坐落嘉
    義市○○段825地號、地目田、面積6954平方公尺土地（下
    稱系爭825號土地）平方公尺土地，為原告與被告己○○、
    戊○○、辛○○、申○○、壬○○、丙○○、乙○○、丁○○所共有，兩造應有部分如附表二所示，系爭二筆土地均屬
    嘉義市○○○段地區都市計畫農業區，非屬農業發展條例第
    3條第11款規定之耕地，無同法第16條規定之適用，依法無
    不能分割情事，亦無因物之使用目的不能分割或契約訂有不
    分割期限之情形，而兩造復無法達成分割協議，茲為發揮該
    土地最大之經濟利用效益，實有分割之必要。查本件系爭二
    筆土地沒有通道，對外聯絡道路除西南側外均無路，長期利
    用不便，況二筆土地共有人不相同無法為合併分割，依原告
    方案（97年12月24日嘉義市地政事務所複丈成果圖）規劃一
    條三米道路，使所有共有人分得土地均得鄰此道路，對各共
    有人均有利，爰依民法第823條第1項訴請裁判分割。並聲明
    為如主文第一項所示。
三、被告方面
（一）被告己○○、戊○○、申○○、壬○○、癸○○、寅○○
      、卯○○、辰○○、未○○、酉○○、丙○○、乙○○、
      丁○○則以：同意分割，同意原告分割方案，應依照原來
      占有位置分割，另被告未○○、午○○及巳○○三人願保
      持共有；被告寅○○、辰○○及卯○○三人願保持共有；
      被告戊○○願與己○○保持共有；被告丙○○、乙○○及
      丁○○三人願保持共有。
（二）被告子○雖未於言詞辯論期日到場，惟據其前到庭陳述略
      以：同意分割，且同意原告分割方案，希望與被告丑○○
      保持共有。
（三）被告丑○○、午○○、巳○○、戌○○、辛○○經合法通
      知均未於言詞辯論期日到場，亦無提出書狀為何聲明、陳
      述。
四、按各共有人得隨時請求分割共有物。但因物之使用目的不能
    分割或契約定有不分割之期限者，不在此限；又共有物分割
    之方法，不能協議決定者，法院得因任何共有人之聲請，命
    為分配，民法第823條第1項、第824條第2項分別定有明文。
    查系爭二筆土地分別為兩造所共有，所有權應有部分各如附
    表一、二所示，無因物之使用目的不能分割之情事，兩造亦
    未訂有不分割期限之契約，惟就分割方法無法獲得協議之事
    實，為兩造所不爭，並有土地登記謄本、地籍圖謄本附卷可
    稽，堪信為真實，則原告訴請將系爭土地分割，即無不合，
    應予准許。
五、至分割方法，本院斟酌如次：
  (一)系爭825地號土地西南側鄰5米寬產業道路（即嘉義市○○段
    739地號土地，屬國有土地）往東通往北社尾；系爭兩筆土
    地中間係田埂（即嘉義市○○段799地號土地，屬國有土地
    ），田埂業經耕作而僅剩餘30公分至40公分之通路，其餘均
    無面臨道路; 系爭721地號土地上編號A、B、D、E、F均種植
    稻田，編號C雜草叢生，系爭825地號土地上，編號G、H、I
    、J地種植稻田，編號K為道路等情，業據本院履勘現場查明
    屬實，製有勘驗筆錄可稽，並囑託嘉義市地政事務所測量，
    有勘驗筆錄及97年10月7日複丈成果圖各一份在卷可稽。
  (二)被告未○○、午○○、巳○○；子○、丑○○分別具狀表示
    同意維持共有關係，有同意書2紙在卷可佐；被告寅○○、
    辰○○、卯○○；戊○○、己○○；丙○○、乙○○、丁○○亦分別當庭表示同意原告所提出之分割方案，維持共有關
    係，核先敘明。
  (三)原告主張應按如附圖方案（即嘉義市地政事務所97年12月24
    日複丈成果圖）所示為分割，並為被告所同意。本院審酌系
    爭兩筆土地，除系爭825地號土地之西南側有一產業道路通
    往北社尾外，並無其他對外聯絡道路，原告所提如附圖所示
    之分割方案，於系爭兩筆土地均劃設一條3米寬之聯外道路
    ，並增設迴車道，兩造分得部分土地均鄰此通道，且鄰路土
    地部分依各共有人原所有權應有部分比例保持共有，便利兩
    造對外聯繫，符合土地利用之經濟效能與各共有人之利益；
    又各共有人所分得之土地面積核與原所有權應有部分比例相
    當，無須互為補償，且被告均認同該方案等情，則原告所提
    方案應屬可採。
六、綜上所述，本院審酌系爭土地之條件、臨路狀況、使用現狀
    、整體利用之效益、各共有人之利益及兩造之意願等情，認
    以原告所提如附圖（即嘉義市地政事務所97年12月24日複丈
    成果圖）所示之分割方案分割系爭兩筆土地，應屬可採，爰
    分別分割為如主文所示。
七、本件事證已臻明確，兩造其餘攻擊防禦方法及舉證，經審核
    結果於判決結果不生影響，爰不予一一論列。
八、按因共有物分割事件涉訟，由敗訴當事人負擔訴訟費用顯失
    公平者，法院得酌量情形，命勝訴之當事人負擔其一部。民
    事訴訟法第80條之1定有明文。依上開規定，本院認本件訴
    訟費用應由兩造按附表所示原應有部分比例負擔。
九、據上論結，本件原告之訴為有理由，依民事訴訟法第385條
    第1項前段、第78條、第80條之1、第85條第1項但書，判決
    如主文。
中    華    民    國    98    年    1     月    21    日
                  民事第一庭法  官  柯月美
以上正本係照原本作成。
如對本判決上訴須於判決送達後20日內向本院提出上訴狀。
中    華    民    國    98    年    1     月    21    日
                            書記官  李文政
附表一：                              附表二：
  ┌─────┬────────┐  ┌─────┬────────┐
  │共有人    │應有部份（721） │  │共有人    │應有部分（825） │
  ├─────┼────────┤  ├─────┼────────┤
  │己○○    │     1/20       │  │己○○    │   1/20         │
  ├─────┼────────┤  ├─────┼────────┤
  │戊○○    │     1/20       │  │戊○○    │   1/20         │
  ├─────┼────────┤  ├─────┼────────┤
  │申○○    │     1/10       │  │辛○○    │   1/5          │
  ├─────┼────────┤  ├─────┼────────┤
  │癸○○    │  2488/20000    │  │壬○○    │   4/20         │
  ├─────┼────────┤  ├─────┼────────┤
  │子○      │     3/280      │  │庚○○    │ 116/1000       │
  ├─────┼────────┤  ├─────┼────────┤
  │丑○○    │     3/280      │  │申○○    │   1/30         │
  ├─────┼────────┤  ├─────┼────────┤
  │寅○○    │     1/30       │  │丙○○    │1052/9000       │
  ├─────┼────────┤  ├─────┼────────┤
  │卯○○    │     1/30       │  │乙○○    │1052/9000       │
  ├─────┼────────┤  ├─────┼────────┤
  │辰○○    │     4/210      │  │丁○○    │1052/9000       │
  ├─────┼────────┤  └─────┴────────┘
  │未○○    │    60/1750     │
  ├─────┼────────┤
  │午○○    │    60/1750     │
  ├─────┼────────┤
  │巳○○    │    20/1750     │
  ├─────┼────────┤
  │戌○○    │     1/70       │
  ├─────┼────────┤
  │酉○○    │     1/70       │
  ├─────┼────────┤
  │壬○○    │  1512/20000    │
  ├─────┼────────┤
  │庚○○    │889827/0000000  │
  └─────┴────────┘


司法院資訊處製作；財團法人民間司法改革基金會備份。
